【裁判字號】    98,易,1033
【裁判日期】    981014
【裁判案由】    詐欺
【裁判全文】
臺灣板橋地方法院刑事判決              98年度易字第1033號
公  訴  人  臺灣板橋地方法院檢察署檢察官
被      告  甲○○
            丁  ○
上列被告等因詐欺案件，經檢察官提起公訴（97年度偵續字第45
3號），本院判決如下：
    主  文
甲○○、丁○共同連續犯詐欺取財罪，各處有期徒刑壹年，減為
有期徒刑陸月，如易科罰金，均以銀元佰元折算壹日。
    事  實
一、甲○○、丁○為夫妻，百通國際開發股份有限公司（下稱百
    通公司）實際負責人為丁○，甲○○為名義負責人，負責會
    計業務並開立公司票據以為經營週轉之用，渠等共同經營百
    通公司，於民國94年間邀請丙○○投資百通公司以開發原子
    小金剛系列產品，渠等並以百通公司營運資金需要，及藉由
    票據往來增加百通公司信用為由，要求丙○○開立其木柵區
    農會帳號0000000000號支票存款帳戶之支票交付渠等使用，
    甲○○同時開立百通公司在臺灣土地銀行圓通分行帳號0000
    00000 號及華南商業銀行中和分行帳號000000000 號支票帳
    戶之同面額支票交付丙○○以為擔保，丙○○則將百通公司
    支票交由銀行代收，待百通公司支票兌現後，將款項轉入丙
    ○○支票帳戶內使之兌現，渠等以此種票據交換之方式（即
    俗稱「過票」），向丙○○借用支票使用，至94年9 月間，
    渠等因百通公司經營不善，對外已積欠地下錢莊鉅額債務，
    已無資力清償，竟隱瞞上情，利用丙○○之信賴，將丙○○
    開立之支票交予地下錢莊支付借款本息，共同意圖為自己不
    法所有而詐欺取財之概括犯意聯絡，自94年9 月12日起至94
    年11月15日止，連續於該等百通公司支票將屆發票日時，要
    求丙○○於附表編號一至四所示時間將一定款項存入百通公
    司支票帳戶內以應付「過票」需要，丙○○因誤信百通公司
    財務正常致陷於錯誤，而依渠等指示匯入一定款項。渠等再
    承前概括犯意聯絡，使丙○○誤信百通公司支票帳戶內存款
    足敷兌現票款，詎百通公司支票因存款不足遭退票，造成丙
    ○○所開立之支票亦遭退票，致丙○○為取回支票，需籌足
    款項存入其支票帳戶，並請地下錢莊人員辦理支票重提付訖
    ，而遭提領票面金額款項如附表編號五、六所示（丙○○因
    過票而匯款及退票後辦理重提付訖之時間、金額均詳如附表
    所示）。嗣丙○○於上揭退票後，訪查發現百通公司早已積
    欠地下錢莊鉅額債務、週轉不靈，百通公司支票更於95年1
    月間遭銀行拒絕往來，丙○○始知受騙。
二、案經丙○○訴請臺灣板橋地方法院檢察署檢察官偵查後起訴
    。
    理  由
一、按被告以外之人於審判外之陳述，雖不符刑事訴訟法第159
    條之1 至第159 條之4 之規定，而經當事人於審判程序同意
    作為證據，法院審酌該言詞陳述或書面陳述作成時之情況，
    認為適當者，亦得為證據。當事人、代理人或辯護人於法院
    調查證據時，知有第159 條第1 項不得為證據之情形，而未
    於言詞辯論終結前聲明異議者，視為有前項之同意，刑事訴
    訟法第159 條之5 定有明文。查本件被告2 人於言詞辯論終
    結前，對於下述本院採為認定犯罪事實依據之各項證據之證
    據能力，均未聲明異議，復經本院於審理時逐一提示予被告
    2 人表示意見，本院審酌該等證據之取得過程並無瑕疵，與
    本案待證事實間復具有相當之關聯性，以之為本案證據並無
    不當，自得採為本件認定事實之基礎，合先敘明。
二、訊據被告甲○○、丁○2 人固坦承渠等曾以交換支票擔保之
    方式向告訴人丙○○借用支票，因「過票」而要求告訴人於
    如附表編號一至四所示時間匯入款項補足差額，及將告訴人
    支票交由地下錢莊，致告訴人需於支票退票後籌足款項存入
    支票帳戶辦理重提付訖，而遭提領票款如附表編號五、六所
    示等情，惟均矢口否認有何詐欺犯行，並辯稱：渠等要求告
    訴人匯款過票時，百通公司財務狀況雖不佳，然渠等當時以
    為可繼續經營百通公司，不料百通公司仍然週轉不靈倒閉，
    但渠等實無詐欺犯意云云。經查：
  (一)上揭告訴人因過票匯款及退票後辦理重提付訖而遭錢莊人員
    提領票款之事實，已經被告丁○自承無訛，被告甲○○則不
    爭執其真正（見本院98年9 月30日審判筆錄第6 頁），且其
    中過票匯款部分，並有告訴人存摺節本、木柵區農會支票帳
    戶交易明細表可憑（見臺灣板橋地方法院檢察署97年度他字
    第2196號卷第17至37頁）；另前揭告訴人因退票後辦理重提
    付訖而遭提領票款乙節，亦有告訴人存摺節本（詳內載百通
    公司支票退票紀錄，見同他字卷第25、26頁）及木柵區農會
    支票帳戶交易明細表可憑（詳內載支票退票後電匯及提領紀
    錄，見同他字卷第36頁），並有告訴人於偵查時之指訴可參
    （見同他字卷第14頁）。
  (二)被告雖以前詞為辯，惟查被告2 人於偵查時已自承渠等自92
    年至94年間陸續向地下錢莊借錢，至94年初因無法負擔高額
    利息，故另向其他錢莊借錢支應等情（見臺灣板橋地方法院
    檢察署97年度偵續字第453 號卷第28、29頁），渠等於本院
    審理時亦自承因受地下錢莊借款利息拖累，致無力清償等語
    （見本院98年9 月30日審判筆錄第6 、7 頁），復審酌百通
    公司支票於94年11月初起陸續遭銀行退票，致於95年1 月13
    日遭銀行拒絕往來之情，亦有臺灣票據交換所之公函及所附
    百通公司及甲○○支票帳戶退票明細表2 份在卷可憑（見臺
    灣板橋地方法院檢察署97年度偵續字第453 號卷第22至24頁
    ），又參酌證人即貸予被告金錢之當鋪業者乙○○於本院審
    理時亦證述被告2 人曾於94年間向其借款，於94年9 月時已
    知被告2 人週轉不靈等情（見本院98年7 月15日審判筆錄第
    10、11、13頁），足見渠等經營百通公司至94年9 月間，已
    因積欠地下錢莊鉅額債務，而陷於週轉不靈、無力清償之狀
    態，渠等經營百通公司多年，對百通公司斯時財務狀況理應
    知之甚詳。又告訴人受渠等詐騙之情形，亦經告訴人於本院
    審理時證述被告2 人係以百通公司營運資金需要，及欲藉票
    據往來增加公司信用為由而借票，過票時因相信百通公司不
    會跳票，故而匯款補足金額，事後查證被告財務狀況，渠等
    在外已積欠很多錢，早知如此，就不會匯款過票等情明確（
    見本院98年7 月15日審判筆錄第5 、9 頁），參以渠等借用
    告訴人支票並非循正常管道向銀行融資，而係持交地下錢莊
    清償債務，告訴人經商多年，對向錢莊借貸終受高利拖累之
    後果焉能不知，衡諸常情，若告訴人於94年9 月間即知悉百
    通公司陷於週轉不靈之狀態，要無可能同意過票匯款，告訴
    人前開證詞應屬可信，渠等前揭所辯，應係卸責之詞，不足
    採信。本件事證明確，被告犯行堪以認定，應依法論科。
三、按行為後法律有變更者，適用行為時之法律。但行為後之法
    律有利於行為人者，適用最有利於行為人之法律，此為刑法
    第2 條第1 項揭示之法律變更從舊從輕原則，規範目的在於
    避免惡化行為人法律地位，致其受行為時無法預見之刑罰處
    罰，故該條文「法律」之解釋限於「刑罰法律」（最高法院
    51年台非字第76號判例意旨可供參照），循此意旨，則該條
    文之「變更」當限於「影響整體刑罰權規範內容利或不利」
    之變更，始合其規範目的。查被告行為後，刑法已於94年1
    月7 日修正，於同年2 月2 日公布，並自95年7 月1 日施行
    ，本件被告犯行應適用之新、舊法比較如下：
  (一)被告行為後，刑法第33條第5 款關於「罰金：一元以上」之
    規定，修正公布為「罰金：新臺幣一千元以上，以百元計算
    之」，刑法法定本刑中列有罰金刑者，其法定最低度罰金刑
    因之提高，涉及科刑規範變更，自有新舊法比較必要，比較
    結果，以被告行為時即修正前規定有利於行為人，應適用修
    正前刑法第33條第5 款規定，定其罰金部分之法定刑。
  (二)又刑法修正後已刪除第56條連續犯之規定，原屬連續犯之數
    個犯罪行為，於刑法修正後應分別論罪，併合處罰，此部分
    修正，已影響整體刑罰權規範內容，自屬法律變更，經比較
    新舊法適用結果，以原連續犯規定較有利於被告，自應依廢
    止前刑法第56條連續犯規定論以一罪，並加重其刑。
  (三)經綜合罪刑比較結果，以適用被告行為時即舊法較有利於被
    告，自應適用廢止前刑法第56條連續犯規定論處。
  (四)又被告行為時之刑法第41條第1 項前段規定：「犯最重本刑
    為五年以下有期徒刑以下之刑之罪，而受六個月以下有期徒
    刑或拘役之宣告，因身體、教育、職業、家庭之關係或其他
    正當事由，執行顯有困難者，得以一元以上三元以下折算一
    日，易科罰金。」，依被告行為時之易科罰金折算標準即修
    正前罰金罰鍰提高標準條例第2 條（現已刪除）規定，就其
    原定數額提高為100 倍折算1 日，則本件被告行為時之易科
    罰金折算標準，應以銀元100 元以上300 元以下折算1 日，
    再經折算為新臺幣後，為新臺幣300 元以上900 元以下折算
    為1 日。惟依前述，被告行為後刑法業已修正施行，修正後
    刑法第41條第1 項前段規定：「犯最重本刑為五年以下有期
    徒刑以下之刑之罪，而受六個月以下有期徒刑或拘役之宣告
    者，得以新臺幣一千元、二千元或三千元折算一日，易科罰
    金。」，是易科罰金之折算標準至少為新臺幣1000元折算1
    日。比較被告行為時及刑法修正後之易科罰金折算標準，行
    為時之折算標準顯較修正後為低，較有利於被告，自應適用
    修正前刑法第41條第1 項前段及廢止前罰金罰鍰提高標準條
    例第2 條規定，定其折算標準。
  (五)至於罰金刑貨幣單位由銀元修正為新臺幣之法律適用，95年
    7月1日修正公布施行之刑法施行法第1條之1增訂「（第一項
    ）中華民國九十四年一月七日刑法修正施行後，刑法分則編
    所定罰金之貨幣單位為新臺幣。（第二項）九十四年一月七
    日刑法修正時，刑法分則編未修正之條文定有罰金者，自九
    十四年一月七日刑法修正施行後，就其所定數額提高為三十
    倍。但七十二年六月二十六日至九十四年一月七日新增或修
    正之條文，就其所定數額提高為三倍。」，經查，刑法第33
    9 條第1 項自72年6 月26日（即罰金罰鍰提高標準條例修正
    公布日）迄今未修正，其罰金之法定刑為「1000元」（貨幣
    單位為「銀元」），再依罰金罰鍰提高標準條例第1 條前段
    規定罰金刑提高10倍為「銀元10000 元」，依現行法規所定
    貨幣單位折算新臺幣條例規定折算為「新臺幣30000 元」；
    又於刑法施行法第1 條之1 施行日（即95年7 月1 日）後，
    刑法分則所定罰金之貨幣單位改為「新臺幣」，就其所定數
    額提高為30倍，亦為「新臺幣30000 元」，是刑法施行法第
    1 條之1 施行後，罰金刑貨幣單位雖有「新臺幣」之更異，
    惟適用結果之罰金額度則無二致，就罰金法定刑之「刑罰權
    規範內容」並無利或不利之變更，自不生新舊法之比較問題
    ，惟應適用具特別法性質之刑法施行法第1 條之1 規定。
四、核被告2人所為，均係犯刑法第339條第1項之詐欺取財罪。
    起訴書對被告2 人詐騙告訴人款項之時間及金額，雖泛指使
    告訴人陷於錯誤陸續出借支票及貨款予渠等等語，惟公訴人
    已於本院審理時，提出補充理由書更正並陳明被告詐騙之款
    項金額及時間如附表所示，併此敘明。被告2 人就上開犯行
    ，互有犯意聯絡及行為分擔，均為共同正犯。被告2 人多次
    詐欺取財之犯行，均時間緊接，方法相同，所犯均係構成要
    件相同之罪名，顯均係基於概括犯意反覆為之，均為連續犯
    ，均應依廢止前刑法第56條規定論處，並均加重其刑。爰審
    酌被告2 人經營公司不善，積欠地下錢莊高額債務，竟詐騙
    告訴人，致告訴人損失非輕，對所肇損害亦未彌補，應受非
    難，並審酌渠等犯罪動機、手段、智識程度、生活狀況及犯
    後態度等一切情狀，各量處如主文所示之刑。又被告2 人所
    犯之連續詐欺取財罪，其犯罪時間均在96年4 月24日以前，
    均合於減刑條例規定之減刑要件，均應依中華民國九十六年
    罪犯減刑條例第2 條第1 項第3 款規定減其宣告刑2 分之1
    ，並依同條例第9 條規定就減得之刑諭知易科罰金之折算標
    準。
據上論斷，應依刑事訴訟法第299 條第1 項前段，刑法第2 條第
1 項前段、第28條、第339 條第1 項、第56條（廢止前）、第41
條第1 項前段（修正前），刑法施行法第1 條之1 第1 項、第2
項前段，罰金罰鍰提高標準條例第2 條（廢止前），中華民國九
十六年罪犯減刑條例第2 條第1 項第3 款、第7 條、第9 條，判
決如主文。
本案經檢察官楊景舜到庭執行職務。
中    華    民    國    98    年    10    月    14    日
                  刑事第十六庭審判長法  官  王綽光
                                    法  官  洪珮婷
                                    法  官  陳正昇
以上正本證明與原本無異。
如不服本判決應於收受送達後10日內向本院提出上訴書狀，並應
敘述具體理由；其未敘述上訴理由者，應於上訴期間屆滿後20日
內向本院補提理由書（均須按他造當事人之人數附繕本）「切勿
逕送上級法院」
                                    書記官  林文達
中    華    民    國    98    年    10    月    14    日
附錄本案論罪科刑法條全文
刑法第339條
意圖為自己或第三人不法之所有，以詐術使人將本人或第三人之
物交付者，處5年以下有期徒刑、拘役或科或併科1千元以下罰金
。
以前項方法得財產上不法之利益或使第三人得之者，亦同。
前二項之未遂犯罰之。


司法院資訊處製作；財團法人民間司法改革基金會備份。
